臺灣高等法院民事裁定　　　　　　　　　 96年度抗字第545號
抗　告　人　陳萱文即陳榮典遺產管理人
　　　　　　甲○○
　　　　　　乙○○
上列抗告人因與相對人中華成長一資產管理股份有限公司間清償
債務強制執行聲明異議事件，對於中華民國96年3月12日臺灣臺
北地方法院92年度執字第21597號裁定，提起抗告，本院裁定如
下：
    主  文
抗告駁回。
抗告費用由抗告人負擔。
    理  由
一、抗告人於原法院聲明異議及本院抗告意旨略以：
  (一)抗告人陳萱文已拋棄繼承，僅屬債務人陳榮典遺產管理人，
    現行法律尚無遺產管理人逕列當事人之規定，原裁定竟列陳
    萱文為債務人，違背民事訴訟法第249條第1項第6款之規定
    。
  (二)原法院92年度執字第21597號清償債務強制執行事件（下稱
    系爭執行事件）查封物品清單編號19戒指、20項鍊、21 耳
    環（鑲白玉）、22手錶為女性用品，一望即知非陳榮典所有
    ，屬抗告人甲○○所有，應不得查封，原法院竟予查封顯違
    背經驗法則。
  (三)系爭查封清單編號03香爐、04木雕臥佛、15彌勒佛木雕，乃
    宗教禮拜祭祀用品，且祭祀、禮佛不限於燃香，諸如拜佛、
    念佛，乃至參禪、打坐、持咒均屬之，是上開物品依強制執
    行法第53條第1項第4款規定不得查封。又前開供祭祀、禮拜
    之宗教用品為一事實，與債務人陳榮典是否死亡無關，原法
    院以「況所有人陳榮典已死亡」而推論「亦無將之作為祭祀
    、禮拜所用之問題」，與論理法則相違。
  (四)抗告人乙○○另稱：系爭執行事件所查封之動產，均為伊所
    有，原法院誤認屬債務人陳榮典所有而予以查封，已侵害伊
    之權益。爰請求將系爭執行事件就查封物品單編號03香爐、
    04木雕臥佛、15彌勒佛木雕、19戒指、20項鍊、21耳環（鑲
    白玉）、22手錶所為查封之強制執行程序予撤銷。
二、按強制執行開始後，債務人死亡者，於繼承人概括繼承或限
    定繼承時，應以繼承人為債務人繼續強制執行，如繼承人全
    體拋棄繼承或繼承人有無不明時，以遺囑執行人、遺產管理
    人或特別代理人為債務人就遺產繼續強制執行。此觀之強制
    執行法第5條第3項、第4項規定自明。次按遺像、牌位、墓
    碑及其他祭祀、禮拜所用之物不得查封，強制執行法第53條
    第1項第4款固有明文，惟此規定旨在尊重信仰自由，如此等
    物品係債務人作為商品、藝術品、古董而持有者，縱亦可供
    祭祀、禮拜之用，仍得查封之。
三、經查：
  (一)相對人於92年6月23日執台北地方法院90年度促字第3693號
    支付命令及確定證明書暨同案號更正裁定及確定證明書、債
    權讓與契約書及讓與公告，聲請就債務人陳榮典居住之門牌
    號碼台北市○○○路○段103巷49號2樓房屋內之動產為查封
    ，並於92年7月28日上午至上開住所，指封如查封物品清單
    內所示之動產（見原法院卷第21頁至第22頁背面），嗣債務
    人陳榮典於當日下午死亡，其法定繼承人均已拋棄繼承，抗
    告人陳萱文於93年11月30日經原法院93年度財管字第125 號
    裁定，指定為債務人陳榮典之遺產管理人，並於同年12月30
    日確定在案。故原裁定於「聲明人即債務人欄」內，列「陳
    萱文即陳榮典遺產管理人」，依上開說明，於法相符。又上
    開列法，係指陳萱文身為債務人陳榮典遺產管理人之地位，
    基於法定擔當而成為本件之形式當事人，尚與「陳萱文」個
    人財產無涉，附此說明。
  (二)抗告人乙○○主張本件所查封之動產，均為其所有，抗告人
    甲○○主張系爭查封物品清單編號19戒指、20項鍊、21耳環
    （鑲白玉）、22手錶之女性用品為其所有云云。惟系爭房屋
    雖非陳榮典所有，然陳榮典設籍於該處，且登記為戶長，於
    79年7月11日遷入，抗告人乙○○為陳榮典之子，遲至89年
    12月18日住址始變更至上開房屋內，此有戶籍謄本可稽（見
    原法院卷第48頁、第49頁），在該屋內所有之物品，究屬何
    人所有不明，如無反證，應推定為戶長即陳榮典所有。另前
    揭戒指、項鍊、耳環、手錶等物品，其外觀雖為女性物品，
    然既存於債務人陳榮典之住所，抗告人甲○○復未能提出其
    他積極證據，足資證明前揭戒指等動產為其所有，則原法院
    推定為戶長即債務人陳榮典所有，而予以查封，並無違誤。
  (三)又編號03香爐、04木雕臥佛、15彌勒佛木雕之物品，雖可作
    祭祀、禮拜之用。惟該等物品之外觀並無香燻或泛黃等經祭
    祀、禮拜之痕跡或現象，此有政大不動產鑑定股份有限公司
    鑑定報告書所附照片可稽（見原法院卷第116頁至第119頁）
    ，即難認屬供祭祀、禮拜之用，抗告人指稱不得查封云云，
    亦非可採。另抗告人甲○○、乙○○既對系爭查封之動產所
    有權有所主張，自可依強制執行法第15條之規定，提起第三
    人異議之訴，以釐爭議，併予敘明。
  (四)綜上，抗告意旨指摘原裁定不當，求予廢棄，為無理由。
四、據上論結，本件抗告為無理由，爰裁定如主文。
中　　華　　民　　國　　96　　年　　4 　　月　　30　　日
                    民事第十六庭
                        審判長法　官  沈方維
　  　　　　　　　      　　　法　官  張競文
　　　　　　　　　      　　　法　官  呂淑玲
正本係照原本作成。
本裁定除以適用法規顯有錯誤為理由，並經本院許可外，不得再
抗告。如提起再抗告，應於收受後10日內委任律師為訴訟代理人
向本院提出再抗告狀。並繳納再抗告費新台幣１千元。
中　　華　　民　　國　　96　　年　　4 　　月　　30　　日
　　　　　　　　　　　　　　　書記官  明祖全
